臺灣高雄地方法院刑事判決　　　　　　　93年度訴字第3096號
公　訴　人　臺灣高雄地方法院檢察署檢察官
被　　　告　丁○○
選任辯護人　林錫恩律師
　　　　　　黃俊達律師
　　　　　　莊信泰律師
上列被告因違反組織犯罪防制條例等案件，經檢察官提起公訴（
92年度偵續字第12號），本院判決如下：
    主  文
丁○○無罪。
    理  由
一、公訴意旨略以：被告丁○○與其妻陳霞（起訴書誤載為陳
    繡霞）、手下吳明煌（二人另由警局處理）、李發展（綽號
    大胖展，已死亡）及綽號「小龍」之人等人，假藉其黑道背
    景，組成暴力性之犯罪組織，霸佔高雄縣興達港漁業資源，
    介入興達港收購蝦母生意，唆使李發展等成員從事恐嚇、勒
    索興達港一帶利用膠筏捕撈蝦母之漁民將捕獲之蝦母全數交
    其處理，且以低於正常價格〔每隻新台幣（下同）三百元〕
    之價格即每隻二百元向漁民收購及向專門收購蝦母之漁民收
    取規費等犯罪活動，以此操縱該具有脅迫性及暴力性之犯罪
    組織，該組識犯罪活動計有：
（一）丁○○自民國八十七年間起，鎖定高雄縣茄萣鄉○○村○○街九十八之一號旁甲○○經營之蝦母養殖場為目標，在
      未出資之情況下，恐嚇甲○○須將其經營蝦母生意所獲利
      潤與其平分，否則對其不利等語，並於八十九年八月間某
      日，因甲○○未順從其意，隔日該蝦母養殖場窗戶、玻璃
      、茶桌等慘遭丁○○、陳霞等人砸毀，致甲○○心生畏
      懼，而交付每年約一百五十萬元收購蝦母利潤予丁○○、
      陳霞。
（二）於八十九年五、六月間某日，因戊○○將捕撈之蝦母載往
      嘉義布袋販售，為丁○○、陳霞知悉，即將戊○○擺在
      高雄縣茄萣鄉○○路一八八號之檳榔攤予以砸毀，致戊○○心生畏懼，將之後所捕撈不詳數量蝦母交丁○○、陳
      霞處理。
（三）於八十九年三月中旬某日，因邱佑賜、邱佑明兄弟將捕撈
      之蝦母販售予嘉義布袋蝦母收購商，為丁○○、陳霞知
      悉，隔日邱佑賜、邱佑明所駕駛動力漁筏（編號ＣＴＲＫ
      Ｈ五四六七號）內衛星導航慘遭丁○○、陳霞唆使李發
      展等人破壞丟棄在臨時碼頭廢棄冰箱內，使邱佑賜、邱佑
      明心生畏懼，將之後所捕撈不詳數量蝦母交丁○○、陳
      霞處理。
（四）於八十九年三月間某日，因黃文共將捕撈之蝦母販售予他
      人，為丁○○、陳霞知悉，即將黃文共送至高雄縣茄萣
      鄉○○路三○號益祥造船廠整修之漁筏內衛星導航、漁探
      機、玻璃破壞，使黃文共心生畏懼，將之後所捕撈不詳數
      量蝦母交予丁○○、陳霞處理。因認被告丁○○涉犯組
      織犯罪防制條例第三條第一項前段發起、主持、操縱或指
      揮犯罪組織罪嫌，並與陳霞、吳明煌、李發展及綽號「
      小龍」之人共同涉犯刑法第三百零四條第一項強制罪嫌及
      同法第三百四十六條第一項恐嚇取財罪嫌云云。
二、按犯罪事實應依證據認定之，無證據不得認定犯罪事實；又
    不能證明被告犯罪者，應諭知無罪之判決，刑事訴訟法第一
    百五十四條第二項、第三百零一條第一項前段分別定有明文
    。而事實之認定，應憑證據，如未能發現相當證據，或證據
    不足以證明，自不能以推測或擬制之方法，以為裁判基礎，
    最高法院四十年台上字第八六號判例意旨足資參照。又依刑
    事訴訟法第一百六十一條第一項之規定：檢察官就被告犯罪
    事實，應負舉證責任，並指出證明之方法。因此，檢察官對
    於起訴之犯罪事實，應負提出證據及說服之實質舉證責任。
    倘其所提出之證據，不足為被告有罪之積極證明，或其指出
    證明之方法，無從說服法院以形成被告有罪之心證，基於無
    罪推定之原則，自應為被告無罪判決之諭知，亦有最高法院
    九十二年台上字第一二八號判例要旨足參。所謂認定犯罪事
    實之證據，係指足以認定被告確有犯罪行為之積極證據而言
    ，如未發現相當證據，或證據不足以證明，自不能以推測或
    擬制之方法，以為裁判基礎。且刑事訴訟上證明之資料，無
    論其為直接證據或間接證據，均須達於通常一般人均不致於
    有所懷疑，而得確信其為真實之程度，始得據為有罪之認定
    ，若其關於被告是否犯罪之證明未能達此程度，而有合理性
    懷疑之存在，致使無從形成有罪之確信，根據「罪證有疑，
    利於被告」之證據法則，即不得遽為不利被告之認定，此觀
    諸最高法院七十六年台上字第四九八六號判例意旨亦甚明顯
    。
三、本件公訴人認被告丁○○涉有組織犯罪防制條例第三條第一
    項前段發起、主持、操縱或指揮犯罪組織罪、刑法第三百零
    四條第一項強制罪及同法第三百四十六條第一項恐嚇取財罪
    等犯行，無非係以：證人Ｄ１、Ｄ２、Ｄ３、Ｄ４（真實
    姓名、年籍均詳卷）之證述；證人即製作上開秘密證人筆
    錄之員警乙○○、丙○○證述秘密證人之筆錄均據實記載等
    語；照片十五張；被告自承伊與其妻陳霞有做收購蝦
    母之生意，且認識被害人甲○○、戊○○，與該等被害人均
    無糾紛等語，資為論罪依據。
四、訊據被告固坦承其妻陳霞有做收購蝦母之生意等語，惟堅
    詞否認有何發起、主持、操縱或指揮犯罪組織或犯強制罪、
    恐嚇取財罪之犯行，辯稱：伊沒有與陳霞一起收購蝦母，
    亦不清楚陳霞如何收購蝦母，伊從未恐嚇甲○○平分利潤
    ，或強迫戊○○、邱佑賜、邱佑明、黃文共必須將捕撈之蝦
    母販售予伊，也沒有破壞甲○○等人之物品等語。經查：
（一）按被告以外之人於審判外之言詞或書面陳述，除法律有規
      定者外，不得作為證據。又被告以外之人於檢察事務官、
      司法警察官或司法警察調查中所為之陳述，與審判中不符
      時，其先前之陳述具有較可信之特別情況，且為證明犯罪
      事實存否所必要者，得為證據。另被告以外之人於審判中
      有傳喚不到之情形，其於檢察事務官、司法警察官或司法
      警察調查中所為之陳述，經證明具有可信之特別情況，且
      為證明犯罪事實之存否所必要者，得為證據。刑事訴訟法
      第一百五十九條第一項、第一百五十九條之二、第一百五
      十九條之三第三款分別定有明文。而所謂「較可信之特別
      情況」之情形，應就前後陳述時之各種外部情況進行比較
      ，以資決定何者外部情況具有可信性。查證人Ｄ３、Ｄ４
      於九十年六月二十二日接受警方訪談時，所述被告夫婦恐
      嚇強迫邱佑賜、邱佑明兄弟及黃文共只能將捕撈之蝦母賣
      給伊夫婦，且曾因邱姓兄弟、黃文共未順其意，即丟棄邱
      姓兄弟漁筏內衛星導航、破壞黃文共漁筏內衛星導航、漁
      探機等物等語，核與渠等於本院審理時證述之內容不符；
      而證人Ｄ１、Ｄ２於本院審理時經合法傳喚均未到庭，本
      院審酌證人Ｄ１、Ｄ２、Ｄ３、Ｄ４於警詢時之陳述，均
      非至警局正式進行指證並製作筆錄之程序，而是員警先至
      各證人住處以聊天方式進行「訪談」，回到機關後再依訪
      談內容自行製作筆錄，業據證人Ｄ１、Ｄ２、Ｄ３、Ｄ４
      、丙○○、乙○○於偵查及本院審理時到庭證述明確，並
      有訪談筆錄錄音帶、檢察事務官勘驗筆錄附卷可憑，則證
      人Ｄ１、Ｄ２、Ｄ３、Ｄ４於訪談時尚無製作筆錄指證他
      人犯罪之意，所述內容較不嚴謹，只是一般閒聊，況證人
      Ｄ３、Ｄ４事後復拒絕於訪談筆錄上捺印指紋，是尚難認
      定證人Ｄ１、Ｄ２、Ｄ３、Ｄ４警詢時所述具有較可信或
      可信之特別情況，依前揭法條之規定，上開證人警詢陳述
      即無證據能力。此外，關於組織犯罪防制條例之罪，證人
      之姓名、性別、年齡、出生地、職業、身份證字號、住所
      或居所或其他足資辨別之特徵等資料，應由檢察官或法官
      另行封存，不得閱卷。訊問證人之筆錄，以在檢察官或法
      官面前作成，並經踐行刑事訴訟法所定訊問證人之程序者
      為限，始得採為證據。但有事實足認被害人或證人有受強
      暴、脅迫、恐嚇或其他報復行為之虞者，法院、檢察機關
      得依被害人或證人之聲請或依職權拒絕被告與之對質、詰
      問或其選任辯護人檢閱、抄錄、攝影可供指出被害人或證
      人真實姓名、身分之文書及詰問。法官、檢察官應將作為
      證據之筆錄或文書向被告告以要旨，訊問其有無意見陳述
      。該條例第十二條第一項亦有明文。是關於被告涉犯組織
      犯罪防制條例第三條第一項罪嫌部分，證人Ｄ１、Ｄ２、
      Ｄ３、Ｄ４既以秘密證人身分受訊，依據前開法條，渠等
      之警詢（訪談）筆錄均非在檢察官或法官面前作成，自不
      得採為證據。
（二）再按被告以外之人於偵查中向檢察官所為之陳述，除顯有
      不可信之情況者外，得為證據。刑事訴訟法第一百五十九
      條之一第二項定有明文。證人Ｄ１、Ｄ２、Ｄ３、Ｄ４均
      曾於檢察官偵查中到庭具結作證，其陳述過程亦無何顯不
      可信之情況，自得作為證據。查證人Ｄ１於偵訊時證稱：
      當時是有一位「展仔」會向甲○○收錢，甲○○是因看其
      沒錢才給他，沒有受到他的脅迫，八十九年九月間因為「
      展仔」要錢甲○○沒給，「展仔」就毀壞其門窗、桌子，
      不知道「展仔」與被告、陳霞夫婦有何關係，被告、陳
      霞、吳明煌、「小龍」均未向甲○○收錢等語〔見九十
      一年度偵字第四三一八號卷（下稱偵卷）第九、十頁〕；
      證人Ｄ２於偵訊時證述：有一位「展仔」若沒依他的價格
      收購（蝦母），賣給別人，他就會恐嚇打壞漁民漁具，戊○○之檳榔攤亦被其砸壞，不知道「展仔」是否陳霞叫
      其來收購，也不知道「展仔」與被告、陳霞夫婦關係為
      何（見偵卷第十、十一頁）；而證人Ｄ３於偵訊時證稱：
      蝦母是「大胖展」買的，不知道被告夫婦與「大胖展」有
      無關係，邱佑賜、邱佑明兄弟是被「展仔」欺壓等語（見
      偵卷第十六頁），復於本院審理時證稱：伊只認識陳霞
      ，不認識被告，蝦母是賣給「展仔」，價格比一般價格低
      ，都由「展仔」控制，陳霞和「展仔」合夥做生意，有
      一起來買過蝦母，黃文共因為沒有把蝦母賣給「展仔」他
      們，隔天東西有被弄壞，但不知道是誰弄的，戊○○的檳
      榔攤有被破壞，但不知道誰做的等語（見本院九十四年八
      月四日審判筆錄）；另證人Ｄ４於偵訊時證述：伊不認識
      被告及陳霞，是一位「展仔」在欺壓漁民的，「展仔」
      規定邱佑賜、邱佑明撈捕之蝦母要交其處理，否則對他們
      不利，不知道被告夫婦與「展仔」有何關係，也不知道被
      告夫婦有無向邱永南強收規費、收購蝦母或去破壞黃文共
      之衛星導航等語（見偵卷第十一頁），又於本院審理時證
      述：邱佑賜、邱佑明有一次沒有把蝦母賣給大胖展，隔天
      衛星導航就被放到冰桶裡，大胖展是自己來買蝦母，沒有
      和陳霞一起來，不清楚展仔是否與陳霞合夥做生意等
      語（見本院九十四年八月四日審判筆錄）。由證人Ｄ１、
      Ｄ２、Ｄ３、Ｄ４上開證詞，尚難認定被告有與陳霞、
      吳明煌、李發展（綽號大胖展、展仔）及綽號「小龍」之
      人等人，組成暴力性之犯罪組織，恐嚇強迫興達港漁民將
      捕撈之蝦母以低於市價之價格出售、強收規費、利潤，若
      不從則破壞、丟棄該漁民之物品等行為。
（三）又查，卷附之照片十五張均為員警於案發翌年至高雄縣茄
      萣鄉○○村○○街九八之一號養殖場、同鄉○○路一八八
      號房屋、同鄉○○路三十號益祥造船股份有限公司或興達
      港漁港臨時碼頭工寮、漁筏等處察看時所拍攝，業據證人
      乙○○證述在卷（見九十二年度偵續字第一二號卷第四九
      、五十頁），該照片僅能證明確有上開養殖場、房屋、公
      司或工寮、漁筏存在，尚難憑以證明被告有如公訴意旨所
      指之砸毀上開養殖場窗戶、玻璃、茶桌等物、砸毀檳榔攤
      、將邱佑賜、邱佑明漁筏內衛星導航破壞丟棄在臨時碼頭
      廢棄冰箱內，或破壞黃文共之漁筏衛星導航、漁探機、玻
      璃等物之行為。另被告縱使與陳霞一起做收購蝦母之生
      意，且認識被害人甲○○、戊○○，與該等被害人均無糾
      紛，亦不足以證明被告確有如公訴意旨所指之各項犯行。
五、綜上所述，證人Ｄ１、Ｄ２、Ｄ３、Ｄ４於偵查、本院審理
    時均證稱被告並未恐嚇強迫興達港漁民以較低價格出售蝦母
    或交出利潤、給付規費，是「展仔」在欺壓漁民，不知被告
    與「展仔」有何關係等語，證人亦未指證前開養殖場、檳榔
    攤、漁船衛星導航、漁探機、玻璃等係由被告親自或指使他
    人所破壞、丟棄，是被告所辯其並未涉及如公訴意旨所指之
    犯行等語，尚堪採信。依上說明，公訴人所舉之證據不足以
    證明被告確有何發起、主持、操縱或指揮犯罪組織或犯強制
    罪、恐嚇取財罪之犯行，此外，復查無其他積極證據足資認
    定被告確有公訴人所指之發起、主持、操縱或指揮犯罪組織
    或強制罪、恐嚇取財等犯行，既不能證明被告犯罪，揆諸前
    開法條之規定，依法自應為被告無罪之諭知。
據上論斷，應依刑事訴訟法第三百零一條第一項前段，判決如主
文。
本案經檢察官林美靜到庭執行職務。
中　　華　　民　　國　　94　　年　　8 　　月　　24　　日
                刑事第六庭    審判長法　官  蔡國卿
                                    法　官  陳君杰
                                    法  官  楊筑婷
以上正本證明與原本無異。
如不服本判決，應於收受送達後10日內向本院提出上訴書狀。
中　　華　　民　　國　　94　　年　　8 　　月　　24　　日
　　　　　　　　　　　　　　　　    書記官  林雯琪
